【裁判字號】    90,上易,462
【裁判日期】    900508
【裁判案由】    背信
【裁判全文】
臺灣高等法院刑事判決                              九十年度上易字第四六二號
    上  訴  人  臺灣新竹地方法院檢察署檢察官
    被      告  戊○○
    選任辯護人  郭杞堂
    被      告  乙○○
    選任辯護人  許美麗
                王彩又
                李明山
右上訴人，因被告因背信案件，不服臺灣新竹地方法院八十九年度易字第八一一號，
中華民國八十九年十月五日第一審判決（起訴案號：臺灣新竹地方法院檢察署八十八
年度偵字第六九四一號)，提起上訴，本院判決如左：
    主  文
上訴駁回。
    理  由
一、公訴意旨如附件之起訴書所載。
二、按犯罪事實應依證據認定之，無證據不得推定其犯罪事實；又不能證明被告犯罪
    者，應諭知無罪之判決，刑事訴訟法第一百五十四條、第三百零一條第一項分別
    定有明文，亦即事實之認定應憑證據，如未能發現相當證據，或證據不足以證明
    自不能以推測或擬制之方法，為裁判基礎（最高法院四十年臺上字第八六號判例
    參照），此為我國刑事訴訟制度「無罪推定原則」之具體表徵；次按認定犯罪事
    實應憑積極證據，倘積極證據不足以為不利於被告事實之認定時，即應為有利被
    告之認定，更不必有何有利之證據，最高法院三十年上字第八一六號著有判例；
    再按為他人處理事務，意圖為自己或第三人不法之利益，或損害本人之利益，而
    為違背其任務之行為，致生損害於本人之財產或其他利益者，為背信罪，刑法第
    三百四十二條第一項定有明文。又刑法第三百四十二條之背信罪，須以為他人處
    理事務為前提，所謂為他人處理事務，係指受他人委任，而為其處理事務而言，
    最高法院四十九年度台上字第一五三０號亦著有判例可資參照，合先敘明。
三、訊據被告戊○○、乙○○堅決否認有背信之犯行，辯稱：渠等與告訴人間並無委
    任關係等語。經查：
（一）告訴人及其族人與被告乙○○協議，並經由告訴人之家族決議由被告乙○○自
      行出資，以渠等名義購買系爭國有土地，待購得後，再由告訴人等將承購之該
      國有土地移轉給被告乙○○，且由被告乙○○以該承購之國有土地參與合建，
      以合建所分得之利潤當做仲介費，此有告訴人於七十八年十二月十日及七十九
      年二月十八日所參加之會議記錄附卷可憑（見偵查卷第第一五五頁、一五九頁
      ），並有證人即告訴人家族同為合建人之一林鏡祥、林國坤於八十九年九月二
      十五日原審訊問時所稱：「（對申購國有土地之事情知否？合建之土地夾有國
      有土知否？）知道」、「（國有土地用他們名義申購，申購之後要過戶給被告
      乙○○作為土地仲介費用知否？）知道」，由此亦可佐證七十九年二月十八日
      家族會議之真實性，於焉顯見。
（二）另告訴人之子林永松於檢察官訊問時供稱：「（問當時有無同意？）有同意，
      但當時是約定移轉給乙○○當作介紹費」（見偵查卷第六十四頁）；又同為合
      建之家族林清陸亦於偵查中供稱：「（你的印章是何人刻的？）都是委託土地
      代書辦的，是在八十年間之事，有說要以我的名義申購水利地」等語（見偵查
      卷第二五四頁），亦足為憑，是告訴人於原審及本院屢稱被告二人未經告訴人
      之同意，買新竹青草湖段三九六之一、三七○之八等二筆土地云云，顯與事實
      不符。
（三）前開國有土地既經告訴人等同意由被告乙○○自行出資承購作為仲介費。則嗣
      後如因被告資力不足，究由被告乙○○一人或找人合資購買，均與告訴人無涉
      ，因此乃社會正常營生之合法行逕，亦為增進社會經濟活動之主要來源，故被
      告乙○○嗣因資金不足與同案被告戊○○共同出資合購，並依出資比例取得承
      購土地所有權，此乃為該二人間之內部關係，與告訴人家族決議由乙○○承購
      無違，亦無損於告訴人之權益，是告訴人迭次爭執會議記錄所提到承購之水利
      地對象僅有乙○○，不及戊○○等，顯失所據，是告訴人據此主張被告等二人
      涉有背信罪嫌，於法未合。
（四）再查系爭土地規劃後之分配係由告訴人公開主持抽簽，證人甲○○亦曾親自出
      席抽簽會議，而證人丙○○、丁○○亦有代理人到場，此於八十年二月五日林
      氏家族「灣內仔」房地抽簽分配會議記錄可稽（見偵查卷第二二二至二二四頁
      ），且亦另有抽簽後之分配表在卷可按（見偵查卷第一一八頁至一二二頁），
      是告訴人指稱伊家族與被告乙○○就系爭土地應如何分配事宜未達成協議等云
      ，顯係嗣後反悔諾之詞，蓋告訴人與證人若未同意系爭土地之分配，何以於灣
      內仔房地抽簽分配會議上，由告訴人主持分配會議抽簽，被告乙○○亦當場抽
      簽分配，且告訴人及證人對被告乙○○抽簽分配一事，均當場未表示異議，且
      於事後亦依抽簽之分配結果完成所有權之登記。
（五）綜上所述，被告等與告訴人間二者並無契約之委任關係，此亦經告訴代理人於
      原審訊問時陳明在卷（見原審卷第二十三頁），則依前揭法條之規定及最高法
      院判例意旨，被告等之行為自與背信罪之構成要件不符，且尚查並無其他積極
      事實足以認定被告有公訴人所指之犯行，原審為渠等被告無罪判決之諭知，於
      法並無不合，公訴人上訴意旨猶執前詞，仍稱有委任，涉有背信等詞，容無理
      由，應予駁回。
據上論斷，應依刑事訴訟法第三百六十八條規定，判決如主文。
本案經檢察官陳維練到庭執行職務。
中      華      民      國    九十    年      五      月      八      日
                                  臺灣高等法院刑事第一庭
                                      審判長法  官  李  相  助
                                            法  官  王  振  興
                                            法  官  蔡  光  治
右正本證明與原本無異。
不得上訴。
                                            書記官  王  才  生
中      華      民      國    九十    年      五      月      十      日


司法院資訊處製作；財團法人民間司法改革基金會備份。
